【裁判字號】    91,訴,2526
【裁判日期】    920110
【裁判案由】    遷讓房屋
【裁判全文】
臺灣高雄地方法院民事判決                        九十一年度訴字第二五二六號
    原      告  中國石油股份有限公司
    法定代理人  乙○○
    訴訟代理人  周中臣律師
                黃錫耀律師
    被      告  丁○○
                丙○○
                甲○○
右當事人間請求遷讓房屋事件，本院判決如左：
    主    文
被告丙○○應騰空遷出坐落於高雄市○○區○○段右沖小段九八五地號上，門牌號碼
為高雄市○○區○○路五四六巷十七弄八號如附圖所示Ｂ部分面積五十三點三二平方
公尺之房屋，並將Ａ部分面積二十點五五平方公尺、Ｃ部分三十二點九八平方公尺之
增建地上物拆除後，連同所占用基地面積共一百零六點八五平方公尺之土地交還原告
。
被告丁○○應騰空遷出坐落於高雄市○○區○○段右沖小段九八五地號上，門牌號碼
為高雄市○○區○○路五四六巷十七弄十號如附圖所示Ｂ部分面積五十三點三二平方
公尺之房屋，並將Ａ部分面積二十點五五平方公尺、Ｃ部分三十二點九八平方公尺、
Ｄ部分二十五點七七平方公尺、Ｅ部分四十三點零四平方公尺之增建地上物拆除後，
連同所占用面積共計一百七十五點六六平方公尺之土地交還原告。
被告甲○○應騰空遷出坐落於高雄市○○區○○段右沖小段九八五地號上，門牌號碼
為高雄市○○區○○路五四六巷十七弄十八號如附圖所示Ｂ部分面積五十一點一一平
方公尺之房屋，並將Ａ部分面積二十點五五平方公尺、Ｃ部分面積十五點六○平方公
尺之增建地上物拆除後，連同所占用面積共計八十七點二六平方公尺之土地交還原告
。
本判決第一項、第二項、第三項之履行期間均為壹年。
訴訟費用由被告負擔。
本判決第一、二、三項於原告依序各以新台幣貳拾貳萬元、貳拾貳萬元、柒萬元供擔
保後，得假執行。
    事    實
甲、原告方面：
  一、聲明：除擔保金額及履行期間外，餘如主文所示。
  二、陳述：被告丙○○、丁○○、甲○○原乃屬於內政部警政署保安警察第二總隊
      之員警，因派駐於原告所轄高雄煉油廠擔任駐廠保警等工作，原告遂於彼等駐
      廠期間，提供坐落於高雄市○○區○○段右沖小段九八五地號上，門牌號碼分
      別為高雄市○○區○○路五四六巷十七弄八號、十號、十八號，均如附圖所示
      之Ｂ部分房屋供彼等借貸使用，並約定借用者於有退休或調職等原因時，即應
      將借用之房地遷讓交還。而被告三人現均已退休，不在原廠區任職，彼等對於
      上開房地之使用借貸目的已經消滅，自應將該房地返還原告。然幾經原告請求
      ，被告仍繼續無權占用拒絕交還，為此，爰依民法第四百七十條第一項借用物
      返還請求權、及民法第七百六十七條所有物返還請求權等法律關係，請求被告
      遷讓交還上開房地。又被告三人未經原告同意，尚有在前揭房地上另行增建之
      情形（均如附圖所示之Ａ、Ｃ、Ｄ、Ｅ部分），則原告亦得依民法第七百六十
      七條妨害除去請求權之法律關係，請求被告拆除該增建部份後，將所占用之基
      地部分一併返還原告。
  三、證據：提出稅籍證明書二紙、土地登記謄本乙紙、函文乙份、高雄煉油廠員工
      宿舍管理辦法、高雄煉油總廠工作人員宿舍管理要點乙份、中國石油股份有限
      公司煉製事業部宿舍暨勞工住宅管理要點乙份等件為證。
乙、被告丙○○、甲○○方面：
  一、聲明：求為判決駁回原告之訴及假執行之聲請。
  二、陳述：
      被告係屬於內政部警政署保安警察，因派駐原告高雄煉油廠駐守廠區安全，原
      告遂出借系爭房地供彼等使用當作宿舍，每月則從被告薪水中扣除六百元，彼
      等業於九十年十二月三十一日退休，雖然無權在此繼續居住，惟同社區中其他
      住戶搬遷之寬限期均為一至二年，希望鈞院判決搬遷時之履行期間亦能同為二
      年。
丙、被告丁○○方面：
    被告未於言詞辯論期日到場，據其以前到場之聲明及陳述，均與被告丙○○、甲○○之聲明陳述內容相同。
丁、本院依職權勘驗現場，並囑託高雄市政府地政處楠梓地政事務所測量。
    理    由
一、被告丁○○未於言詞辯論期日到場，核無民事訴訟法第三百八十六條所列各款情
    形，爰依原告之聲請，由其一造辯論而為判決。
二、本件原告起訴主張被告丙○○、丁○○、甲○○原乃屬於內政部警政署保安警察
    第二總隊之員警，因派駐於原告所轄高雄煉油廠擔任駐廠保警等工作，原告遂於
    彼等駐廠期間，提供坐落於高雄市○○區○○段右沖小段九八五地號上，門牌號
    碼分別為高雄市○○區○○路五四六巷十七弄八號、十號、十八號，均如附圖所
    示之Ｂ部分房屋供彼等借貸使用，並約定借用者於有退休或調職等原因時，即應
    將借用之房地遷讓交還。而被告三人現均已退休，不在原廠區任職，則彼等對於
    上開房地之使用借貸目的已經消滅，自應將該房地返還原告。又被告三人未經原
    告同意，尚有在前揭房地上另行增建如附圖所示之Ａ、Ｃ、Ｄ、Ｅ部分，亦應將
    該增建部份拆除後，將所占用之基地部分一併返還等情，業據其提出土地謄本乙
    紙、稅籍證明二紙為證，並經本院勘驗現場並囑託楠梓地政事務所測量屬實，有
    勘驗筆錄、照片四幀及複丈成果圖乙份在卷可稽，被告對此亦不爭執，而堪信原
    告之主張為真實。
二、按「所有人對於無權占用或侵奪其所有物者，得請求返還之；對於妨害其所有權
    者，得請求除去之；有妨害其所有權之虞者，得請求防止之。」、「借用人應於
    契約所定期限屆滿時，返還借用物；未定期限者，應於依借貸之目的使用完畢時
    返還之。但經過相當時期，可推定借用人已使用完畢者，貸與人亦得為返還之請
    求。」，民法第七百六十七條、第四百七十條第一項分別定有明文。又因任職關
    係獲配住之房屋，固屬使用借貸之性質，然既經離職，依借貸之目的，當然應視
    為使用業已完畢，按諸民法第四百七十條之規定，貸與人自得據以請求交還系爭
    房屋，最高法院四十四年度台上字第八０二號亦著有判例可資參照。本件附圖所
    示Ｂ部分房屋暨其坐落之土地，係被告因任職關係所獲配住之職務宿舍，今被告
    既已退休，則被告借貸該房地之使用目的應已完畢，兩造間之使用借貸契約關係
    業已消滅，被告即無任何正當權源繼續占用上開房地，而附圖所示之Ａ、Ｃ、Ｄ
    、Ｅ部分則為被告未經原告同意下所增建，其無權使用該部分基地亦為顯明。是
    原告本於所有物返還請求權及借用物返還請求權之法律關係，請求被告遷讓房屋
    及拆除增建部分，並返還所占用之土地，均屬正當，應予准許。
三、又「判決所命之給付，其性質非長期間不能履行或經原告同意者，法院得於判決
    內定相當之履行期間。」，民事訴訟法第三百九十六條第一項定有明文。本院斟
    酌本判決所命被告遷讓房屋並交還土地，及被告拆除增建之建物交還土地，顯非
    立時可就，且依彼等家庭資力及身體年齡等狀況，另行覓屋搬遷不易，爰酌定一
    年之履行期間。
四、本件原告陳明願供擔保請准宣告假執行，核無不合，爰酌定相當之擔保金額准予
    之。
五、本件事證已臻明確，兩造其餘攻擊防禦方法，核與判決結果不生影響，毋庸逐一
    論述，附此敘明。
六、結論：本件原告之訴為有理由，依民事訴訟法第三百八十五條第一項前段、第七
    十八條、第八十五條第一項前段、第三百九十條第二項、第三百九十六條判決如
    主文。
中      華      民      國    九十二    年      一      月      十      日
                              臺灣高雄地方法院民事第二庭
~B審判長法官  吳進寶
~B法      官  陳月雯
~B法      官  蔡川富
右為正本係照原本作成。
如不服本判決，應於送達後廿日內，向本院提出上訴狀並表明上訴理由，如於本
判決宣示後送達前提起上訴者，應於判決送達後十日內補提上訴理由書（須附繕本）。
中      華      民      國    九十二    年      一      月      十      日
~B法院書記官  黃俊凱


司法院資訊處製作；財團法人民間司法改革基金會備份。
